ACORDAO-COMPLETO-2367654

ACÓRDÃO 13728/2019 ATA 41/2019 - PRIMEIRA CÂMARA

VISTOS, relatados e discutidos estes autos de Tomada de Contas Especial instaurada pelo Instituto Nacional de Seguro Social contra Eleonor Cunha de Oliveira e Maria Cicera da Silva Brito em vista da reativação ilegal de benefícios mediante inserção fraudulenta de dados no sistema da Previdência na Agência da Previdência Social no Município de Castanhal/PA; 
ACORDAM os Ministros do Tribunal de Contas da União, reunidos em sessão da Primeira Câmara, diante das razões expostas pelo relator, em: 
9.1. considerar revel  Helio Chaves da Silva, para todos os efeitos, com fulcro no art. 12, 3º, da Lei 8.443/1992, dando-se prosseguimento ao processo;
9.2. rejeitar as alegações de defesa de Maria Cícera da Silva Brito e de Eleonor Cunha de Oliveira;
9.3. julgar irregulares as contas de Eleonor Cunha de Oliveira, Maria Cicera da Silva Brito  e Helio Chaves da Silva, com fundamento nos arts. 1º, inciso I, 16, inciso III, alíneas 'b' e 'd', 19, caput, e 23, inciso III, da Lei 8.443/1992, e condená-los, solidariamente, ao pagamento das quantias a seguir discriminadas, atualizadas monetariamente e acrescidas de juros de mora, calculadas desde a ocorrência, fixando-lhes o prazo de quinze dias, a contar da notificação, para que comprovem, perante o Tribunal, o recolhimento do débito ao Instituto Nacional do Seguro Social:
	Data da ocorrência
	Valor (R$) 

	7/11/2000
	151,00

	7/11/2000
	520,00

	7/11/2000
	2.629,00

	7/2/2001
	151,00

	7/2/2001
	151,00

	27/4/2001
	151,00

	27/4/2001
	151,00

	9/5/2001
	180,00

	13/6/2001
	180,00

	4/12/2002
	400,00

	4/12/2002
	4.113,00

9.4. autorizar, desde logo, nos termos do art. 28, inciso II, da Lei 8.443/1992, a cobrança judicial das dívidas, caso não atendidas as notificações;
9.5. encaminhar cópia desta deliberação ao Procurador-Chefe da Procuradoria da República no Pará, como previsto  no art. 16, § 3º, da Lei 8.443/1992.

Tomada de contas especial instaurada em vista da reativação ilegal de benefícios mediante inserção fraudulenta de dados no sistema da Previdência na Agência da Previdência Social no Município de Castanhal/PA;

Primeira Câmara

Instituto Nacional do Seguro Social.

3. Interessados/Responsáveis:
3.1. Responsáveis: Eleonor Cunha de Oliveira (XXX.806.372-XX); Helio Chaves da Silva (XXX.863.632-XX); Maria Cicera da Silva Brito (XXX.483.892-XX).

13.1. Ministros presentes: Benjamin Zymler (na Presidência), Walton Alencar Rodrigues (Relator) e Vital do Rêgo.
13.2. Ministro-Substituto convocado: Augusto Sherman Cavalcanti.
13.3. Ministro-Substituto presente: Weder de Oliveira.

WALTON ALENCAR RODRIGUES

Adoto, como relatório, a instrução da Secex-PA (peças 58-60) , que contou com a anuência do MPTCU, representado pelo Procurador Rodrigo Medeiros de Lima (peça 61) :
I - INTRODUÇÃO
Cuidam os autos de Tomada de Contas Especial apartada da TCE original TC-Processo 016.156/2015-3, instaurada pelo Instituto Nacional do Seguro Social/INSS.  
2. Mediante Despacho datado de 6/4/2016, nos autos daquele processo de TCE TC-Processo 016.156/2015-3, acostado a esta TCE à peça 1, o Exmo. Ministro Relator Walton Alencar Rodrigues determinou a autuação de 12 processos apartados de TCE, a fim de dar celeridade processual, e autorizou as   citações, na forma proposta pela unidade técnica na instrução de peça 12 daqueles autos. 
II - HISTÓRICO
3. Destarte, foram autuados os 12 processos apartados de TCE, conforme subitens "51.1.a" a "51.1.l", da instrução de peça 12 da TCE TC-Processo 016.156/2015-3 (acostada à peça 2 desta TCE) .
4. Assim, a instrução preliminar à peça 9 destes autos destinou-se a inserir no sistema e-TCU os débitos referentes à citação autorizada para o processo apartado de TCE nº 1 proposto no processo de TCE TC-Processo 016.156/2015-3, quanto à percepção irregular dos benefícios do INSS 092.192.811-4 e 092.976.134-0, de responsabilidade solidária entre as Sras. Maria Cícera da Silva Brito e Eleonor Cunha de Oliveira, ex-servidoras do INSS/PA, e do Sr. Hélio Chaves da Silva (CPF: XXX.863.632-XX) , procurador habilitado no recebimento irregular dos benefícios do INSS 092.192.811-4 e 092.976.134-0.
4.1. Nesse sentido, os autos foram submetidos ao Secretário de Controle Externo, resultando na citação dos responsáveis solidários.
5. Dessa forma, foi promovida a citação do Sr. Hélio Chaves da Silva (CPF: XXX.863.632-XX) , procurador habilitado no recebimento irregular dos benefícios do INSS 092.192.811-4 e 092.976.134-0, mediante o Ofício 0955/2016-TCU/SECEX-PA, de 18/5/2016 (peça 14) , com aviso de recebimento (AR) dos correios à peça 15, datado de 3/6/2016. Mesmo após devidamente citado o responsável manteve-se revel.
6. A Sra. Eleonor Cunha de Oliveira (CPF: XXX.806.372-XX) foi citada mediante o Ofício 0953/2016-TCU/SECEX-PA, de 18/5/2016 (peça 12) , com aviso de recebimento (AR) dos correios à peça 17, datado de 3/6/2016. A responsável apresentou tempestivamente alegações de defesa (peça 20) , em 15/6/2016.
7. Mediante o Ofício 0954/2016-TCU/SECEX-PA, de 18/5/2016 (peça 13) , foi promovida a citação da Maria Cícera da Silva Brito (CPF: XXX.483.892-XX) , contudo o aviso de recebimento (AR) de peça 16 foi restituído a esta secretaria pelo motivo "mudou-se". Após nova consulta ao Banco de Dados da Receita Federal (peça 18) , promoveu-se nova tentativa de localização da responsável, conforme se verifica no Despacho à peça 19. Assim, foi expedido o Ofício 1200/2016-TCU/SECEX-PA, de 16/6/2016 à peça 22, com Aviso de Recebimento (AR) dos correios à peça 23, datado de 1°/7/2016. A responsável apresentou tempestivamente ainda alegações de defesa (peça 24) , em 18/7/2016.
7.1. Após análise empreendida na instrução de peça 27, esta unidade técnica concluiu pela rejeição total das alegações de defesa apresentadas pelas ex-servdoras do INSS, propondo também fossem condenadas solidariamente em débito com o Sr. Hélio Chaves da Silva.
8. Os autos foram encaminhados ao Exmo. Ministro Relator Walton Alencar Rodrigues que, mediante Despacho Interlocutório de peça 31, os restituiu à unidade técnica para que as citações fossem refeitas, haja vista a necessidade de individualização das condutas das ex-servidoras e da procuradora arrolada no processo apartado, além da indicação dos documentos que dão suporte às irregularidades, a fim de propiciar o efetivo exercício do contraditório e da ampla defesa.
9. Nesse sentido, analogamente aos demais processos apartados, o exame técnico empreendido na instrução de peça 35 visou: reiterar as irregularidades verificadas, conforme instrução preliminar do TC Processo 016.156/2015-3, acostada aos autos à peça 2 deste processo; individualizar as condutas das ex-servidoras e do procurador habilitado no recebimento irregular dos benefícios do INSS 092.192.811-4 e 092.976.134-0, com os devidos ajustes de ofício; indicar os documentos que dão suporte às irregularidades; e promover nova citação às responsáveis.
10. Em cumprimento ao Despacho do Ministro (peça 31) , promoveu-se a citação dos responsáveis solidários.
10.1	O Sr. Hélio Chaves da Silva (CPF: XXX.863.632-XX) , foi citado mediante Ofício 1299/2017-TCU/SECEX-PA, de 29/6/2017 (peça 41) , com aviso de recebimento (AR) dos correios à peça 45, datado de 31/7/2017. 
10.2. A citação da Sra. Maria Cícera da Silva Brito (CPF: XXX.483.892-XX) foi promovida mediante Ofício 1306/2017-TCU/SECEX-PA, de 3/7/2017 (peça 40) , contudo o aviso de recebimento (AR) de peça 48 foi restituído a esta secretaria pelo motivo " Não procurado"
10.3. A supracitada responsável foi ainda citada mediante os ofícios 1300/2017-TCU/SECEX-PA, de 29/6/2017 (peça 42) , cujo aviso de recebimento (AR) de peça 44 foi restituído a esta secretaria pelo motivo "desconhecido", e 1514/2018-TCU/SECEX-PA, de 23/8/2018 (peça 54) , cujo aviso de recebimento (AR) (peça 55) foi restituído pelo motivo "mudou-se".
10.4. Com efeito, inexistindo nos autos e nas bases de consulta outro endereço da responsável (despacho de peça 50) , considera-se efetivada a citação por meio do Edital 0038/2017-TCU/SECEX-PA, de 23 de agosto de 2017 (peça 52) , conforme publicação no D.O.U. de 4/9/2017 (peça 53) .
10.5. Por oportuno, cabe salientar que a responsável já havia apresentado alegações de defesa (peça 24) , conforme destacado no parágrafo 7º desta instrução.
11. Por fim, a Sra. Eleonor Cunha de Oliveira (CPF: XXX.806.372-XX) , foi citada novamente mediante o Ofício 1298/2017-TCU/SECEX-PA, de 29/6/2017 (peça 39) , com aviso de recebimento (AR) dos correios à peça 43, datado de 28/7/2017. A responsável apresentou tempestivamente alegações de defesa (peça 46) , em 4/8/2017, a seguir analisadas.
III - EXAME TÉCNICO
12. Preliminarmente faz-se importante destacar que a nova citação à responsável Maria Cícera da Silva Brito (CPF XXX.483.892-XX) , nos termos do Despacho Interlocutório à peça 31, foi efetivada por via editalícia e não houve manifestação da responsável no prazo estipulado, contudo, quando da primeira citação (parágrafo 7°) , a responsável apresentou alegações de defesa (peça 24) . 
12.1. Nesse cenário, com fulcro no princípio da verdade material, a análise aqui efetivada considerará os argumentos apresentados pela responsável quando da primeira citação.
Alegações de Defesa das responsáveis Maria Cícera da Silva Brito e Eleonor Cunha de Oliveira
13. Destaca-se que a argumentação e a própria estrutura textual das alegações de defesa apresentadas, guardam estrita semelhança entre si. O mesmo texto também foi utilizado pela responsável Marcia da Conceição Rosa do Carmo Vilhena no TC Processo 010.789/2016-2 (peça 16 daqueles autos) .
13.1. 	Diante dessas circunstâncias, a análise das alegações de defesa será feita conjuntamente.
13.1.1. As alegações de defesa da responsável, Maria Cícera da Silva Brito, conforme acostado a estes autos à peça 24, estão assim dispostas, in verbis:
Em atenção a vosso oficio e ao processo já referenciados, informo ao respeitável órgão que não possuo condições financeiras para ressarcimento ao Erário.
Sobrevivo humildemente na zona rural, na Agrovila Antônio Baena, Km 23 da Rodovia Castanhal/Curuçá, com o fruto de minha aposentadoria por tempo de contribuição concedida pelo Regime Geral de Previdência Social, que já vem sofrendo descontos, de forma indevida, consignado pelo INSS, cuja discussão da legalidade desses descontos é objeto do processo de no 0002769- 152015.4.01 3904, que tramita na Vara da Subseção Judiciária Federal na Cidade de Castanhal/PA
Não possuo patrimônio além de uma casa na zona rural que é minha residência/domicílio, que é o meu abrigo, o mínimo para sobreviver, em respeito ao princípio constitucional do Respeito à Dignidade da Pessoa Humana, pois não padeço do enriquecimento ilícito por vantagem atribuída ao Erário. 
Não reconheço o débito levantado por esse Tribunal, por possível conduta dolosa praticada por minha pessoa no exercício da função pública
Por todo o exposto não tenho condições de arcar com a obrigação imposta em ressarcimento ao Erário como requer o TCU - Tribunal de Contas da União.
13.1.2. As alegações de defesa da responsável, Eleonor Cunha de Oliveira, conforme acostado a estes autos à peça 46, estão assim dispostas, in verbis:
Em atenção a Vosso Ofício e ao processo em epígrafe, informo ao respeitável órgão que não possuo condições financeiras para ressarcimento ao Erário do valor apurado por esse Tribunal no valor de R$-23.256,93. 
Sobrevivo humildemente com a minha família com os proventos da Aposentadoria por Tempo de Contribuição de n° 42/144.067.722-8, hoje mitigada por descontos indevidos do INSS através de consignações de 30%, restando para o sustento de minha família apenas o valor de R$- 1.600,00 (hum mil e seiscentos reais) . 
Tais consignações tem o fulcro de pagamento de dívidas da natureza apresentada pelo TCU, o que está gerando dupla cobrança, de forma indevida, pois há legislação especial para a cobrança de débitos dessa origem.
Nessa oportunidade informo que não possuo patrimônio além da casa que abriga a minha família a título de residência, pois não padeço de enriquecimento ilícito por vantagem atribuída ao Erário.
Por todo o exposto, não tenho condições de arcar com a obrigação imposta para ressarcimento ao Erário como requer o TCU - Tribunal de Contas da União.
Análise das alegações de defesa da responsável Maria Cícera da Silva Brito 
14. A responsável, Maria Cícera da Silva Brito, alega desconhecer a origem do débito imputado e expõe que não possui condições de pagá-lo, ou seja, hipossuficiência, ponto analisado em parte específica. 
14.1. Sobre a alegação de que desconhece o débito e qualquer conduta dolosa que tenha praticado, cabe ressaltar que o Relatório Final do Processo Administrativo Disciplinar 35166.000836/2005-01 (peça 1, p. 16-49 do TC Processo 016.156/2015-3) consignou que as ex-servidoras, Eleonor Cunha de Oliveira e Maria Cícera da Silva Brito, foram responsáveis pelo prejuízo ao Erário oriundo de inserção fraudulenta de dados no sistema de informática da Previdência Social, com reativação de benefícios, inclusive de pessoas já falecidas, cadastro de procuradores fictícios, assim como adulteração de identificação pessoais de procuradores. 
14.2. Tal como naquele processo, verifica-se que a defesa apresentada não traz qualquer elemento novo ou argumento apto a afastar as irregularidades imputadas à responsável, de modo que a mera alegação de que desconhece os fatos deve ser de pronto refutada. 
14.3. Reprise-se por fim que o relatório final, com a devida apuração de sua conduta, foi acatado pela Consultoria Jurídica do Ministério da Previdência Social (peça 3, p. 50-64) , resultando na pena de demissão da servidora (acostado a estes autos à peça 3, p. 66-68) , conforme Portaria de 1º de outubro de 2008, acostada a estes autos à peça 3, p. 70, conforme a seguir discriminado:
 (...) 
Aplicar a penalidade de DEMISSÃO à servidora MARIA. CÍCERA DA SILVA BRITO, matricula S1APE n° 0897784, Agente Administrativo, do quadro de pessoa do Instituto Nacional do Seguro Social - INSS/PA, com fundamento no art. 117, IX, por força do art. 132, XIII, e com os efeitos do art. 137, todos da Lei nº 8.112, de 1990, por ter praticado a seguinte infração administrativa: valer-se do cargo para lograr proveito pessoal ou de outrem, em detrimento da dignidade da função pública. (...) 
Análise das alegações de defesa da responsável Eleonor Cunha de Oliveira 
15. A responsável aduz que sua Aposentadoria por Tempo de Contribuição sofre descontos indevidos pelo INSS e acrescenta que tais descontos têm a mesma natureza dos débitos apurados por essa Corte de Contas, nos autos deste processo apartado.
15.1. Nesse ponto verifica-se que tal alegação não pode prosperar. 
15.1.1. Insta esclarecer que não foi carreado aos autos qualquer documento que comprove as alegações feitas pela Sra. Eleonor Cunha de Oliveira, acerca dos tais descontos indevidos pelo INSS. 
15.1.2. Ressalte-se ainda que este processo foi regularmente instaurado e encaminhado pelo INSS a esta Corte de Contas para seu regular processamento, com efeito, é descabida a alegação de que o INSS esteja efetuando descontos no benefício previdenciário recebido pela responsável, no que tange às irregularidades aqui tratadas.
15.1.3. Ademais, destaca-se, in verbis, o trecho da primeira defesa apresentada pela responsável (peça 20) :
Sobrevivo humildemente com minha família da Aposentadoria por Tempo de Contribuição de n° 42/144.067.722-8, no valor bruto de aproximadamente R$- 3.000,00 (três mil reais) , que minguada por diversos empréstimos realizados ao longo dos anos, em face das necessidades financeiras pelas quais tenho passado, está reduzida a R$-1.600,00 (hum mil e seiscentos reais) .
15.1.4. Comparando-se tais argumentos (peça 20) com os agora apresentados (peça 46) , verifica-se apenas mais uma dissimulada manipulação textual. Em ambos os relatos, a responsável alega receber R$1.600,00, todavia, na primeira defesa apresentada, a responsável atribuía tal redução, nos seus dizeres, a " ... diversos empréstimos realizados ao longo dos anos, em face das necessidades financeiras pelas quais tenho passado...", e agora atribui a redução a "descontos indevidos do INSS", percebe-se assim que os argumentos apresentados são meramente falaciosos.
Análise das alegações de hipossuficiência
16. Não havendo dúvidas quanto à participação das responsáveis no esquema fraudulento, passa-se à análise das alegações de hipossuficiência, intentadas pelas responsáveis visando afastar o débito outrora imputado. 
17. Sobre às alegações de hipossuficiência da Sras. Eleonor Cunha de Oliveira (CPF XXX.806.372-XX) e Maria Cícera da Silva Brito (CPF: XXX.483.892-XX) , tratadas neste processo. Consoante o entendimento esposado no Acórdão 2344/2006-TCU-Segunda Câmara, rel. WALTON ALENCAR RODRIGUES, ressalta-se que tais alegações não as livram da obrigação de quitar o débito. Uma vez apurado o dano ao erário, cabe a esta Corte, após o cumprimento dos preceitos que regem o devido processo legal, o contraditório e a ampla defesa, o julgamento das contas pela irregularidade, com a condenação em débito. O crédito apurado nos autos é de titularidade da União e não pode esta Corte dele dispor.
17.1. O referido Acórdão ressalta ainda que eventuais dificuldades na quitação do débito, caso não seja espontânea, serão devidamente sopesadas na execução, em processo que refoge ao âmbito de competência do TCU.
18. Destaca-se a jurisprudência do TCU, cristalizada no Acórdão 3248/2015-TCU-Primeira Câmara, que assevera:
Alegações de hipossuficiência financeira, idade avançada e doença grave não impedem a imputação de débito ou aplicação de multa a responsável. No âmbito do TCU, é possível o parcelamento das dívidas em razão de situação econômica desfavorável do devedor.
18.1. Nesse sentido ainda a jurisprudência do TCU, cristalizada no Acórdão 2011/2007-TCU-Primeira Câmara, que assevera:
A baixa remuneração dos responsáveis não afasta a culpabilidade pela prática de atos irregulares. Todavia, nessa hipótese é facultado aos responsáveis o parcelamento do débito ou multa, acrescido dos encargos legais.
19. Em face de todo o exposto, as alegações de defesa da responsável não merecem prosperar.
Revelia do Sr. Hélio Chaves da Silva
20. Cumpre salientar que o responsável Hélio Chaves da Silva (CPF: XXX.863.632-XX) não compareceu aos autos. Nos termos do art. 12, § 3º, da Lei 8.443/1992, ao não responder à citação expedida por esta Corte de Contas, o responsável torna-se revel, para todos os efeitos, dando-se prosseguimento ao processo.
21. A despeito da aplicação da revelia, devem ser considerados, no entanto, os elementos já constantes dos autos, os quais podem, inclusive, levar a um juízo favorável ao responsável revel. 
22. Deve-se observar que nos processos do TCU a revelia não implica a presunção de que sejam verdadeiras todas as imputações levantadas contra os responsáveis, diferentemente do que ocorre no processo civil, em que o não comparecimento do réu nos autos leva à presunção da verdade dos fatos narrados pelo autor. 
22.1. Assim, independentemente da revelia, a avaliação da responsabilidade do agente nos processos desta Corte não prescinde dos elementos existentes nos autos ou para ele carreados, uma vez que são regidos pelo princípio da verdade material (Acórdão 163/2015-TCU-Segunda Câmara, 2.685/2015-TCU-2ª Câmara, 2.801/2015-TCU-1a Câmara, 4.340/2015-TCU-1a Câmara e 5.537/2015-TCU-1a Câmara) .
Prescrição da pretensão punitiva 
23. Com relação à ocorrência da prescrição da pretensão punitiva, este Tribunal aprovou por meio do Acórdão 1441/2016-TCU-Plenário incidente de uniformização de jurisprudência em que firma o entendimento de que a matéria se subordina ao prazo prescricional de dez anos indicado no art. 205 do Código Civil, contado a partir da data de ocorrência da irregularidade a ser sancionada. 
24. No presente caso, os atos irregulares quanto ao recebimento irregular dos benefícios previdenciários do INSS 092.192.811-4 e 092.976.134-0, foram praticados entre os anos de 2000 e 2002, conforme evidenciado na Instrução preliminar do TCU à peça 9.
25. Os atos que ordenaram a citação das responsáveis ocorreram em 2016 (peça 1, Despacho do Relator) , operando-se, portanto, o transcurso de mais de 10 anos entre esse ato e a possível irregularidade. 
26. Constatado o esgotamento do prazo prescricional, deve-se reconhecer no presente processo, quanto às irregularidades detectadas, nos termos do art. 205 do Código Civil, a prescrição da ação punitiva por parte deste Tribunal, a qual aproveita inclusive o responsável revel.
IV - CONCLUSÃO
27. Diante da revelia do Sr. Hélio Chaves da Silva, da não aceitação das alegações de defesa apresentadas pela Sras. Eleonor Cunha de Oliveira e Maria Cícera da Silva Brito, ex-servidoras do INSS e inexistindo nos autos elementos que permitam concluir pela ocorrência de boa-fé ou de outras excludentes de culpabilidade em suas condutas, propõe-se que as contas dos responsáveis solidários sejam julgadas irregulares e os mesmos sejam condenados em débito.
V - PROPOSTA DE ENCAMINHAMENTO
28. Ante os fatos expostos, submetem-se os autos a apreciação superior, propondo:
28.1	considerar, para todos os efeitos, revel o Sr. Hélio Chaves da Silva (CPF: XXX.863.632-XX) , dando-se prosseguimento ao processo, conforme preceitua o art. 12, § 3º, da Lei 8.443/1992 c/c o art. 202, § 8º, do RI/TCU.
28.2	julgar irregulares as contas da Sras. Eleonor Cunha de Oliveira (CPF: XXX.806.372-XX) e Maria Cícera da Silva Brito (CPF: 050.483.892- 04) , ex-servidoras do INSS, e do Sr. Hélio Chaves da Silva (CPF: XXX.863.632-XX) , procurador habilitado no recebimento irregular dos benefícios do INSS 092.192.811-4 e 092.976.134-0, com fundamento nos arts. 1º, inciso I, 16, inciso III, alínea "d", 19, caput, e 23, inciso III, da Lei 8.443/1992 c/c com os arts. 1º, inciso I, 209, inciso IV, 210 e 214, inciso III, do RI/TCU, condenando-os, em solidariedade,  ao pagamento da importância a seguir especificada e fixando-lhes o prazo de 15 (quinze) dias para que comprove perante este Tribunal, em respeito ao art. 214, inciso III, alínea "a", do RI/TCU, o recolhimento da dívida aos cofres do Instituto Nacional de Seguro Social - INSS, atualizadas monetariamente e acrescidas de juros de mora calculados a partir da data indicada  até a data do efetivo recolhimento e com o abatimento de valores acaso já satisfeitos, nos termos da legislação vigente:
	Data
	Valor Histórico (R$) 

	7/11/2000
	151,00

	7/11/2000
	520,00

	7/11/2000
	2.629,00

	7/2/2001
	151,00

	7/2/2001
	151,00

	27/4/2001
	151,00

	27/4/2001
	151,00

	9/5/2001
	180,00

	13/6/2001
	180,00

	4/12/2002
	400,00

	4/12/2002
	4.113,00

Valor atualizado com juros até 26/2/2019: R$ 56.137,54 (Cf. Demonstrativo de peça 57) 
28.3	autorizar, desde logo, a cobrança judicial das dívidas nos termos do art. 28, inciso II, da Lei 8.443/1992 c/c o art. 219, inciso II, do RI/TCU, caso não atendida a notificação;
28.4	autorizar, desde logo, com fundamento no art. 26 da Lei 8.443/1992 c/c o art. 217 do RI/TCU, caso seja do interesse dos responsáveis, o parcelamento da dívida em até 36 (trinta e seis) parcelas, incidindo sobre cada uma, corrigida monetariamente, os acréscimos legais devidos, sem prejuízo de alertá-los de que, caso optem por essa forma de pagamento, a falta de comprovação do recolhimento de qualquer parcela implicará o vencimento antecipado do saldo devedor, nos termos do art. 26, parágrafo único, da Lei 8.443/1992 c/c o art. 217, § 2º, do RI/TCU;
28.5	encaminhar cópia da deliberação que vier a ser proferida, bem como do relatório e do voto que a fundamentarem, ao Procurador-Chefe da Procuradoria da República no Pará, nos termos do § 3º do art. 16 da Lei 8.443/1992 c/c o § 7º do art. 209 do RI/TCU, para adoção das medidas que entender cabíveis.

não há

Procurador Rodrigo Medeiros de Lima.

TOMADA DE CONTAS ESPECIAL. INSS. APARTADO DO TC 016.156/2015-3. INSERÇÃO FRAUDULENTA DE DADOS NO SISTEMA DA PREVIDÊNCIA SOCIAL. REATIVAÇÃO DE BENEFÍCIOS. CITAÇÃO. REVELIA DE UM RESPONSÁVEL. REJEIÇÃO DAS ALEGAÇÕES DE DEFESA DAS OUTRAS. CONTAS IRREGULARES. DÉBITO. PRESCRIÇÃO DA PRETENSÃO PUNITIVA.

TOMADA DE CONTAS ESPECIAL (TCE)

Secretaria de Controle Externo de Tomada de Contas Especial (SecexTCE).

Trata-se de Tomada de Contas Especial instaurada pelo Instituto Nacional de Seguro Social contra Eleonor Cunha de Oliveira e Maria Cicera da Silva Brito em razão de atos fraudulentos praticados na Agência da Previdência Social no Município de Castanhal/PA.
Por meio do Processo Administrativo Disciplinar 35166.000836/2005-01, o INSS concluiu que as citadas ex-servidoras do INSS reativaram benefícios, inclusive de pessoas já falecidas, a partir da inserção fraudulenta de dados no sistema da Previdência Social; cadastraram procuradores fictícios; adulteraram a identificação pessoal de procuradores; promoveram o rodízio de procuradores cadastrados para receberem valores em nome dos segurados; além de modificar dados do sistema para dissimular a existência da fraude (peça 3, p. 16-18 e 70) .
Este processo, autuado como apartado do TC Processo 016.156/2015-3 (peças 1 e 2) para garantir celeridade à apuração dos fatos, refere-se aos pagamentos indevidamente recebidos por Hélio Chaves da Silva, em nome do segurado Crescencio Modestino Moura (peça 3, p. 87) e da segurada Raimunda Pinto Pereira (peça 4, p. 20-21) .
Na origem, os segurados foram excluídos do rol de responsáveis, por não haver evidências de que participaram do ato ilícito ou de que tenham sido beneficiados com o recebimento dos valores irregulares.
No âmbito do TCU, foram promovidas as seguintes citações:
Eleonor Cunha de Oliveira e Maria Cicera da Silva Brito, por utilizarem-se do cargo público para reativar fraudulentamente os benefícios previdenciários de Crescencio Modestino Moura (NB 07/092.192.811-4) e de Raimunda Pinto Pereira (NB 07/092.976.134-0) ; inserir fraudulentamente dados no sistema de informática da Previdência Social; cadastrar procuradores fictícios; e adulterar a identificação pessoal de procuradores, com a finalidade de auferir vantagens indevidas, para si e para outrem (peças 39-40) ;
Hélio Chaves da Silva, por receber fraudulentamente os benefícios previdenciários 07/092.192.811-4 e 07/092.976.134-0 na condição de procurador irregularmente habilitado de Crescencio Modestino Moura e de Raimunda Pinto Pereira (peça 41) ;
Eleonor Cunha de Oliveira e Maria Cicera da Silva Brito apresentaram alegações de defesa após a primeira citação (peças 20 e 24) , que considerei inválida, por insuficientemente formulada (peça 31) . Refeitas as citações, mantiveram-se silentes.
Nas alegações que trouxeram inicialmente aos autos, aduziram, de forma idêntica: (i) sobreviverem humildemente com proventos da aposentadoria por tempo de contribuição; (i) não disporem de recursos para restituir ao Erário; (iii) não possuírem patrimônio além da casa em que residem com as respectivas famílias; (iv) não poderem ressarcir o Erário.
Hélio Chaves da Silva manteve-se silente, apesar de regularmente citado (peça 45) , e deve ser considerada revel, para todos os efeitos, como previsto no art. 12, § 3º, da Lei 8.443/1992.
A Secex-PA entende que as alegações trazidas pelas responsáveis não são hábeis para afastar a ocorrência dos fatos, tampouco o dano ao Erário. Por essa razão, propugna pela revelia de Hélio Chaves da Silva; rejeição das alegações de defesa de Maria Cicera da Silva e de Eleonor Cunha de Oliveira; pela irregularidade das contas e condenação em débito das responsáveis, solidariamente, pelo montante indevidamente pago.
O Parquet aquiesceu a tal encaminhamento.
Adoto os pareceres emitidos nos autos como razões de decidir. 
As alegações trazidas pelas responsáveis não as socorrem, haja vista o consignado no voto condutor do Acórdão 3248/2015-TCU-Primeira Câmara, segundo o qual as alegações de hipossuficiência financeira, idade avançada e doença grave não impedem a imputação de débito ou aplicação de multa ao responsável, embora seja possível o parcelamento das dívidas, no âmbito do TCU, em razão de situação econômica desfavorável do devedor.
Não havendo nos autos elementos capazes e suficientes para aferir a boa-fé das responsáveis ou excluir a culpabilidade de suas condutas, julgo irregulares as contas e condeno-as em débito, solidariamente, pelo montante pago mediante fraude, que corresponde a R$ 25.103,56 em 31/10/2019, sem juros.
Deixo de aplicar a multa prevista no art. 57 da Lei 8.443/1992, haja vista o prazo decorrido desde os fatos até a citação válida das responsáveis, conforme critério estabelecido por meio do Acórdão 1441/2016-TCU-Plenário.
Ante o exposto, VOTO no sentido de que o Tribunal adote a deliberação que ora submeto à apreciação deste Colegiado.
TCU, Sala das Sessões Ministro Luciano Brandão Alves de Souza, em 12 de novembro de 2019.
WALTON ALENCAR RODRIGUES 
Relator